臺北高等行政法院判決　　　　　　　　　　　　　　　九十年度訴字第六○六一號
　　　　　　　　　　　　　　　.
　　原　　　告　甲○○
　　訴訟代理人　丙○○
　　複代 理 人　丁○○
　　被　　　告　經濟部智慧財產局
　　代　表　人　蔡練生（局長）
　　訴訟代理人　己○○
　　參　加　人　乙○○
　　訴訟代理人　戊○○
右當事人間因發明專利舉發事件，原告不服經濟部中華民國九十年八月二十日經（九
○）訴字第○九○○六三一九五五○號訴願決定，提起行政訴訟，並經本院裁定命參
加人獨立參加本件被告之訴訟。本院判決如左：
    主  文
原告之訴駁回。
訴訟費用由原告負擔。
    事  實
壹、事實概要：緣原告前於民國（以下同）八十三年七月二十七日以「建物表面刷石
    子施工法」向前經濟部中央標準局（八十八年一月二十六日改制為經濟部智慧財
    產局）申請發明專利，經該局編為第00000000號審查，准予專利（以下
    簡稱系爭專利），並於公告期滿後，發給發明第○七九三八六號專利證書。嗣參
    加人以其不符專利法第十九條、第二十條之規定，並檢具法國weber et broutin
    公司於八十三年一月印製之型錄及其部分之中譯本（以下簡稱引證資料）為證據
    ，對之提起舉發。案經被告審查，於八十八年七月九日以（八八）智專（九）○
    六○○六字第一二二二四六號專利舉發審定書為「舉發不成立」之處分。參加人
    不服，訴經經濟部以八十九年一月十三日經（八九）訴字第八九○八五一五二號
    訴願決定書將原處分撤銷。被告乃另於九十年三月三十日以（九○）智專三（五
    ）○六○○一字第九○八九○○○五一二號專利舉發審定書為「舉發成立」之處
    分。原告不服，提起訴願，遭駁回後，遂向本院提起行政訴訟，並經本院裁定命
    參加人獨立參加本件被告之訴訟。
貳、兩造聲明：
一、原告聲明：求為判決
１、訴願決定及原處分均撤銷。
２、訴訟費用由被告負擔。
二、被告聲明：求為判決如主文所示。
參、兩造爭點：
    系爭專利之材料、施工法等技術思想及應用功效與引證資料是否實質相同？系爭
    專利是否運用申請前既有之技術，而為熟習該項技術者所能輕易完成者，而不具
    進步性？
一、原告陳述：
１、依訴願駁回之理由中，都仍維持被告之見解，首段理由稱系爭專利使用之工具為
    鋼刷，又其並無特別註明其型式特徵，實意指無論使用何種型式之刷具，並不影
    響系爭專利之技術思想。所言差異甚大，原告即發明人無法苟同，主要在刷具係
    包含不同類型刷體之統稱，雖歸類同為刷具，但兩者由不同結構刷體構成下，其
    使用產生之功效則不相同；以系爭專利之鋼刷而言，主要係由具撓性鋼絲組成，
    由名稱已明顯界定其型式特徵，而業界所稱鋼刷者，即僅系爭專利所述之具撓性
    鋼絲構成之鋼刷一種而已，俾在水泥塗料呈半乾固狀態下，利用具撓性鋼刷於不
    影響石子穩固定位下，僅將石子表面，石子與石子間之水泥、石粉混合體予以刷
    除脫落刷清，使石子露出來。反觀，引證資料 GMI 或 GDC 刷具，參見參加人訴
    願書第三項所述：「惟引證資料所述之鏝刀或泥刀，事實上亦為一種鋼刷，如附
    件三為已知之尖釘鏝刀，其亦為鋼刷的一種，原委員以名稱外觀上之不同作為判
    斷異同之基礎．．．等」；足已證明參加人亦承認引證資料之尖釘鏝刀與系爭專
    利鋼刷為外觀結構不同之刷具，參見引證資料，該尖釘鏝刀係將厚度10mm之塗料
    刮除，至少厚度須6 mm，證明尖釘鏝刀之尖釘為一硬性釘體，故而在刮除時係將
    整個塗料層（即石子及水泥或石粉混合體）刮除適當厚度。至此已知，系爭專利
    之為具撓性鋼刷僅石子與石子間之水泥或石粉混合體刷除，塗料仍可維持原來厚
    度，而引證資料之尖釘鏝刀係將含石子及水泥即整個塗料層刮除適當厚度，兩者
    不同結構刷具產生之功效何來相同呢？這也是系爭專利提出申請時界定於鋼刷，
    而不是界定刷具之主要原因所在。
２、理由中續稱「水泥塗料之刷底作業，依照習知之施作方式皆包有粘著底層及面層
    之二次塗抹方式，正如同引證資料之施作方式，而本案之水泥塗料塗抹方式，於
    原說明書既未特別限定為一次塗抹方式，自不能免除包含習知之二次塗料塗抹施
    作方式」，此乃委員主觀之認定，系爭專利「建物表面刷石子施工法」主要係在
    將石子混合體（引證資料所稱塗料）塗佈結合建築物表面，並配合鏝刀予以推抹
    鏝平，重點在於塗料結合建築物表面後再施工所產生之刷石表面效果的施工方法
    ；至於是否要先作打底、粘著底層等前置作業根本不是系爭專利之訴求重點，因
    為系爭專利亦可不作打底、粘著底層，而直接將系爭專利塗料塗抹其上；因而不
    能說系爭專利無界定一次塗抹方式就認定即包含二次塗抹方式，依此說法是否二
    次、三次、四次塗抹皆都是含概於系爭專利之權利範圍內？系爭專利真的具有那
    麼大的權利範圍或是委員之認定標準太過牽強？
３、駁回理由再稱「系爭專利未界定呈半乾固狀態所需時間為何？」誠如委員所言水
    泥塗料之確實硬化時間、半乾固時間主要受其水泥、石粉、石子等材料之配比及
    攪拌之水量多寡定；然未受到微量添加物之影響，且添加物亦不會影響水泥之塗
    料之塗抹程序則有矛盾之處，當添加物為防水材料（膠質粘劑）時，係會延長乾
    固時間的，怎麼會沒有影響呢？事實上，不僅攪拌之水量及添加物會影響乾固時
    間，當時的氣候也是影響因素之一，是故，水泥半乾固時間，係依上述條件而有
    不同，以系爭專利無添加防水材之塗料提供使用時，施工者只要綜合當下條件即
    能判斷半乾固時間，以晴天而言，不到半天時間即呈半乾固狀態；以引證資料須
    等到一至二天時間後，其硬化程度可能不是系爭專利之撓性鋼刷所能刷落，而是
    引證資料具尖釘狀鏝刀才能刷落。
４、另外，理由中稱刷石飾面施工方法是面層施作完成後三至八小時，GMI或GDC型刷
    刷除表面粉體，再噴水潤濕拭除灰渣。而浮石飾面施工法是面層施作完成後三至
    五小時刮除多餘灰漿，再以潤濕海棉修飾表面。參見引證資料所示，係直接塗抹
    塗料約10mm厚的表面，經過三至八小時硬化，再用GMI或GDC磨刀工具刷過，至少
    厚度須 6mm，再用水槍小心的清除灰塵；而浮石飾面施工法是面層施作完後三至
    五小時刮除多餘「灰漿」，再以海棉條飾表面；以上二種施工法中所用之GMI 或
    GDC係呈尖釘狀鏝刀刷具，將10mm厚表面塗層刷過，至少厚度須6mm，係含石子在
    內的整個塗層刷落，與系爭專利使用鋼刷僅刷落石子與石子表面間塗料功效是不
    相同的。
５、按技術原理是恆古不變的，任何人是無法改變，發明貴在於原理應用、技術創新
    ，而非技術原理之創新，也不在於技術原理的高深與否；事實上，系爭專利「建
    物表面刷石子施工法」主要係將結合石子、石粉、水泥之塗料加水攪拌後，直接
    塗抹鏝平於建築物表面，待呈半乾固時，再利用鋼刷將石子表面，石子與石子間
    之水泥或石粉刷除，再將部分附著石子表面之石粉或水泥以海棉沾水擦拭除去除
    洗清，露出石子，就是如此簡單而己。
６、綜上所陳，系爭專利僅係針對塗料結合建築物表面後之施工方法，並無引證資料
    所述之繁雜程序，且系爭專利之施工方法及所應用之刷具確實不同於引證資料，
    而所產生之功效亦有所別，依法依理，原告之主張並無違失。惟被告與訴願決定
    機關所持理由一再沿用原處分之見解，流於型式，昧於事實，顯然訴願決定及原
    處分不無違誤，為此，請判決如原告訴之聲明。
二、被告陳述：
１、按發明需為高度技術思想之創作，始能稱具有發明程度之進步性，若由一引證資
    料所示之技術內容可推導出係為熟習該項技術者所能輕易完成時，該發明即不具
    發明之進步性，此為發明之法定基本要件之一，合先陳明。
２、訴訟理由一雖強調系爭專利使用鋼刷，不同於引證資料所揭露之GMI、GDC型刷具
    ，惟查使用刷具刷除表面粉體層之技術思想由引證資料可知既屬系爭專利申請前
    已習知者，縱使刷具略有不同，仍為熟習該項技術者可輕易完成之置換，況且系
    爭專利原說明書亦未限定該鋼刷之型式，更無圖式佐證該鋼刷之特殊構造，實質
    上可解釋為上述習知技術思想所涵蓋者，故所訴尚無可採。
３、查有關水泥塗料之塗抹方式，一般熟習土木技術之業者通常施以包含黏著底層及
    面層之二次塗抹方式，正如同引證資料證據四「平滑泥鏝刀施工」所示之施工方
    式；事實上亦另有塗抹一次塗料之施工方式，如同引證資料證據四「石面牆施工
    」所示之施工方式即屬之。訴訟理由二即使訴稱系爭專利亦可不作打底、黏著底
    層，直接將塗料塗抹上者，實質上即屬上述引證資料證據四「石面牆施工」所示
    之一次塗抹習知施工方式，故訴訟理由二所訴完全不能免除其塗抹方式為習知方
    式乙事，所訴實不足採。
４、按原訴願答辯理由三係強調水泥塗料之確實硬化時間、半乾固時間主要受到水泥
    、石粉、石子等材料之配比及攪拌之水量多寡而定，至於添加物（緩凝劑除外）
    並非主要影響因素，何況添加物之有無，並非系爭專利特徵所在。且系爭專利說
    明書既未限定其所謂半乾固時間，僅稱水泥塗料於半乾固狀態以鋼刷刷除水泥與
    石粉，其主要技術仍屬利用前揭引證資料「石面牆施工」於塗料刷底硬化後以金
    剛砂刷除石粉之技術思想可推導者。另原審定既非指系爭專利與引證資料相同而
    不具新穎性，故二者之塗料硬化時間即使如訴訟理由三所稱略有不同，亦不影響
    系爭專利不具進步性之原審定，所訴並無實質意義，併予陳明。
５、訴訟理由四主要訴稱引證資料提及之GMI、GDC型刷為尖釘狀鏝刀刷具，與系爭專
    利使用之鋼刷功效不同。惟查引證資料之鏝刀刷具並未顯示尖釘狀，且該等刷具
    本身並非請求標的，也皆非特殊之作，系爭專利即使有所不同，亦屬業者配合實
    際粉刷需要選用者，其功效仍屬可推知者，並非突出的技術特徵。且正如同訴訟
    理由五結語所述，系爭專利之技術內涵其實相當簡單。而前述答辯理由一開宗明
    義業已指明發明基本上需為高度技術思想之創作始能稱之。今系爭專利整體之技
    術內涵無非將含有水泥、石子、石粉等之塗料加水攪拌後，直接塗抹於建築物表
    面，待半乾固時，再利用鋼刷刷具將表面部分水泥或石粉刷除，之後再以海棉沾
    水擦拭洗清，其基本之技術思想仍不脫引證資料所已知之技術範疇，雖然使用之
    刷具或許稍有不同，惟此種改變刷具本身既屬土木業者輕易可思及完成者，自非
    高度之技術改變，而不具發明之進步性。總之，所訴理由四至六亦不足採。
６、綜上所述，被告之原處分並無違法，請判決如被告答辯之聲明。
    理  由
一、按凡利用自然法則之技術思想之高度創作，而可供產業上利用者，固得依專利法
    第十九條暨第二十條第一項之規定申請取得發明專利。惟其發明如「係運用申請
    前既有之技術或知識，而為熟習該項技術者所能輕易完成時」，仍不得依法申請
    取得發明專利，復為同法第二十條第二項所明定。
二、本件系爭第00000000號「建物表面刷石子施工法」發明專利案，係水泥
    與石粉依比例混合成粉體，再與石子依比例加水攪拌混合並塗佈於建築物表面，
    於半乾固狀態下，以鋼刷將石子表面及石子與石子間之混合粉體刷除，再利用海
    棉沾水將水泥與石粉拭去清潔，使石子露出來者。而參加人所提舉發證據三、四
    分別為法國 weber et broutin 公司於八十三年一月印製之型錄及其部分之中譯
    本（即引證資料）。被告以，引證資料第四頁檢驗表揭示，其材料係由水泥、石
    粉、石子及添加物（含顏料、有機物、防水材）所組成之混合體，實與系爭專利
    之材料相同。又查引證資料第一頁左下表揭示，本材料可供作成噴石飾面、墁石
    飾面、刷石飾面、仿石飾面及浮石飾面等五種裝飾表面。引證資料第三頁揭示前
    述五種飾面之施工法（區分為磚砌底材及粉刷底材兩類），若施作於磚砌底材者
    分打底及面層二次塗抹，而於粉刷底材者分粘著層及面層一次塗抹。而其中所揭
    示刷石飾面與浮石飾面之施工法，刷石飾面施工法是面層施作完成後三至八小時
    ，用GMI或GDC型刷刷除表面粉體，再噴水潤濕拭除灰渣。而浮石飾面施工法是面
    層施作完成後三至五小時刮除多餘灰漿，再以潤濕海棉修飾表面。引證資料第一
    頁用途表及第四頁推荐表揭示，本材料可供住宅、公寓、商業及工業等建築物抗
    候及裝飾之用，且適合形塑建築物之仿石柱腳、屋頂飛詹、壁帶、天花板、門窗
    線腳及地坪等部位之設計創作。而依引證資料上述所揭示內容可知，其施工步驟
    、刷括時機及應用功效，與系爭專利相同。另查系爭專利使用之工具為鋼刷，又
    其並無特別註明其型式特徵，實意指無論使用何種型式之刷具，並不影響系爭專
    利之技術思想。系爭專利之材料、施工法等技術思想及應用功效與引證資料具有
    同一性，系爭專利係運用申請前既有之技術而為熟習該項技術者所能輕易完成者
    ，而為舉發成立之處分。原告不服，提起訴願訴稱，系爭專利之水泥塗料並無二
    次塗抹方式，且強調係以鋼刷將石子表面之水泥與石粉刷落刷清，並非刮除灰漿
    。且係以潤濕海棉將石子表面的水泥石粉擦拭去除清洗，並非噴水潤濕拭除灰渣
    。又引證資料之水泥塗料因含有添加物以致拉長其硬化時間、半乾固時間及產生
    二次塗抹程序。而系爭專利之材料於現場攪拌施作不到一天就呈半乾固狀態，以
    繼續進行石粉刷落清除的程序云云。訴願決定機關以，惟查，水泥塗料之刷底作
    業，依照習知之施作方式皆包含有黏著底層及面層之二次塗抹方式，正如同引證
    資料之施作方式。而系爭專利之水泥塗料塗抹方式，於原說明書既未特別限定僅
    為一次塗抹方式，自不能免除包含習知之二次塗抹施作方式。且引證資料既已揭
    露以GMI或GDC型刷刷除表面粉體之施工方法，以及以潤濕海棉擦拭修飾表面之施
    工方法，則系爭專利所強調之刷除與擦拭方式實質上亦為應用引證資料之習知方
    式。又水泥塗料之確實硬化時間、半乾固時間主要受其水泥、石粉、石子等材料
    之配比及攪拌之水量多寡而定，並非受到微量添加物之影響，且添加物亦不會影
    響水泥塗料之塗抹程序。況水泥加入添加物本身即為習知技術，系爭專利有無添
    加物，並非其特徵所在。另系爭專利之說明書及申請專利範圍並未界定呈半乾固
    狀態所需之時間為何，而引證資料係於塗料刷底先硬化一至二天後，以金鋼砂刷
    除石粉，或是塗料經二次刷底（需要經過一天）並去除多餘塗料刷底，及硬化三
    至五小時後以濕海棉做表面處理，其記載有明確之處理時間，且為半乾固所需合
    理之時間，可證其亦為塗料刷底呈半乾固狀態後，進行石粉刷落清除與表面處理
    的程序，實質上與系爭專利可謂相同。再者，所訴系爭專利使用鋼刷乙節，經查
    引證資料所揭露之GMI或GDC型刷亦為刷具，其利用刷具刷除表面粉體之技術思想
    已為公知，且系爭專利原說明書既未限定鋼刷之型式或說明其刷毛之構造，仍不
    能排除使用任何型式之鋼刷者，故所訴鋼刷之使用亦不足以反駁其技術思想屬習
    知者。至參加人所稱預先完成的材料為塗料，係指將水泥、石粉按預定比例先混
    合成混合粉體之材料部分，並不包含加水攪拌部分，是原告稱業界並無混合水泥
    ，並加水攪拌完成以分包包裝而販售的塗料乙節，恐係誤解。綜上所述，被告所
    為本件舉發成立，撤銷系爭專利權之處分，揆諸首揭法條規定，洵無違誤，應予
    維持。
三、原告於本件行政訴訟中猶執前詞爭議，訴稱，系爭專利使用鋼刷，引證資料使用
    GMI、GDC型刷具，為尖釘狀鏝刀刷具，二者功效不同；系爭專利可不作打底、黏
    著底層，直接將塗料塗抹上，引證資料施以黏著底層及面層之二次塗抹方式；系
    爭專利與引證資料之塗料硬化時間不同云云。惟查：
１、由引證資料可知使用刷具刷除表面粉體層之技術思想係系爭專利申請前已習知者
    ，縱使刷具略有不同，仍為熟習該項技術者可輕易置換完成，況且系爭專利原說
    明書亦未限定該鋼刷之型式，更無圖式佐證該鋼刷之特殊構造，實質上可解釋為
    上述習知技術思想所涵蓋。
２、引證資料證據四「平滑泥鏝刀施工」所示之施工方式係一般熟習土木技術之業者
    通常所施之包含黏著底層及面層之二次水泥塗料塗抹方式，而引證資料證據四「
    石面牆施工」所示之施工方式係一般熟習土木技術之業者通常所施之塗抹一次塗
    料之施工方式。是原告訴稱系爭專利可不作打底、黏著底層，直接將塗料塗抹上
    者，實質上即屬引證資料證據四「石面牆施工」所示之塗抹一次塗料之習知施工
    方式，故原告所訴完全不能免除其塗抹方式為習知塗抹方式。
３、水泥塗料之確實硬化時間、半乾固時間主要受到水泥、石粉、石子等材料之配比
    及攪拌之水量多寡而定，至於添加物（緩凝劑除外）並非主要影響因素，何況添
    加物之有無，並非系爭專利特徵所在。且系爭專利說明書既未限定其所謂半乾固
    時間，僅稱水泥塗料於半乾固狀態以鋼刷刷除水泥與石粉，其主要技術仍屬利用
    前揭引證資料「石面牆施工」於塗料刷底硬化後以金剛砂刷除石粉之技術思想可
    推導者。另原審定既非指系爭專利與引證資料相同而不具新穎性，故二者之塗料
    硬化時間即使略有不同，亦不影響系爭專利不具進步性之原審定。
４、引證資料之GMI、GDC型鏝刀刷具並未顯示尖釘狀，且該等刷具本身並非請求標的
    ，也皆非特殊之作，系爭專利即使有所不同，亦屬業者配合實際粉刷需要而選用
    ，其功效仍屬可推知者，並非突出的技術特徵。
四、綜上所述，系爭專利整體之技術內涵無非將含有水泥、石子、石粉等之塗料加水
    攪拌後，直接塗抹於建築物表面，待半乾固時，再利用鋼刷刷具將表面部分水泥
    或石粉刷除，之後再以海棉沾水擦拭洗清，其基本之技術思想仍不脫引證資料所
    已知之技術範疇，雖然使用之刷具或許稍有不同，惟此種改變刷具本身既屬土木
    業者可輕易思及完成者，自非高度技術思想之創作，不具發明之進步性。從而，
    原告之陳詞均不可採，而被告所為「舉發成立」之處分，揆諸首揭規定，並無違
    誤，訴願決定予以維持，亦無不合。原告徒執前詞，訴請撤銷訴願決定及原處分
    ，並無理由，應予駁回。
五、本件事證已臻明確，兩造其餘攻擊防禦方法與本件判決結果不生影響，故不逐一
    論述，併此敘明。
據上論結，本件原告之訴為無理由，爰依行政訴訟法第九十八條第三項前段判決如主
文。
中    華    民    國      九十一      年      十      月      二十一    日
                              臺 北 高 等 行 政 法 院 第 二 庭
                                    審 判 長 法    官 徐瑞晃
                                             法    官 李得灶
                                             法    官 吳慧娟
右為正本係照原本作成。
如不服本判決，應於送達後二十日內，向本院提出上訴狀並表明上訴理由，如於本判
決宣示後送達前提起上訴者，應於判決送達後二十日內補提上訴理由書（須按他造人
數附繕本）。
中    華    民    國      九十一      年     十      月       二十一    日
                                             書 記 官 劉道文
